【裁判字號】    97,審訴,246
【裁判日期】    980121
【裁判案由】    違反稅捐稽徵法等
【裁判全文】
臺灣士林地方法院刑事判決            97年度審訴字第246 號
公  訴  人  臺灣士林地方法院檢察署檢察官
被      告  甲○○
上列被告因違反稅捐稽徵法案件，經檢察官提起公訴（97年度偵
字第4528號），被告於準備程序中就被訴事實為有罪之陳述，本
院合議庭裁定由受命法官獨任依簡式審判程序審理，並判決如下
：
    主      文
甲○○連續商業負責人，以明知為不實之事項，而填製會計憑證
，處拘役伍拾日，如易科罰金，以銀元佰元即新臺幣玖佰元折
算壹日，減為拘役貳拾伍日，如易科罰金，以銀元佰元即新臺
幣玖佰元折算壹日。又公司負責人為納稅義務人，以不正當方法
逃漏稅捐，處拘役伍拾日，如易科罰金，以銀元佰元即新臺幣
玖佰元折算壹日，減為拘役貳拾伍日，如易科罰金，以銀元佰
元即新臺幣玖佰元折算壹日。應執行拘役肆拾日，如易科罰金，
以銀元佰元即新臺幣玖佰元折算壹日。緩刑貳年。
    事實及理由
一、本件犯罪事實、證據，均引用檢察官起訴書（如附件）之記
    載，並證據補充如下：被告甲○○於本院審理中就其本件犯
    行自白不諱（本院民國97年12月31日審判筆錄第1 至2 頁參
    照）。
二、按被告行為後，94年2 月2 日修正公布之刑法已於95年7 月
    1 日生效施行，其中第2 條第1 項「行為後法律有變更者，
    適用行為時之法律。但行為後之法律有利於行為人者，適用
    最有利於行為人之法律」之規定，係規範行為後法律變更所
    生新、舊法律比較適用之準據法，並非刑法實體法律，自不
    生行為後法律變更之比較適用問題，故刑法修正施行後，應
    適用該修正後之第2 條第1 項之規定，依「從舊、從輕」之
    原則比較新、舊法律之適用；又比較新舊法時，應就罪刑有
    關之共犯、未遂犯、想像競合犯、牽連犯、連續犯、結合犯
    ，以及累犯加重、自首減輕暨其他法定加減原因（如身分加
    減）與加減例等一切情形，綜其全部罪刑之結果而為比較後
    ，再適用有利於行為人之法律處斷，而不得一部割裂分別適
    用不同之新、舊法（最高法院24年上字第4634號、27年上字
    第2615號判例意旨及最高法院95年度第8 次刑事庭會議決議
    參照）。經查：
  (一)關於連續犯：刑法第56條關於連續犯之規定，於修正後業已
    刪除，本案被告基於概括犯意而多次填製不實會計憑證之行
    為，於修正前應分依連續犯之規定論以一罪，依新法則應予
    分論併罰，經比較新舊法結果，應認適用舊法對被告較為有
    利。
  (二)關於罰金刑：修正前商業會計法第71條之罪，其法定刑有關
    罰金部分為科或併科新台幣15萬元以下罰金、稅捐稽徵法第
    43條第1項之罪，其法定刑有關罰金部分為科新台幣6萬元以
    下罰金。關於本件行為時商業會計法第71條第1 款，及稅捐
    稽徵法第41條第1 項之法定罰金刑最低度部分，由修正前刑
    法第33條第5款規定為銀元1 元（折算為新臺幣3元）以上，
    修正後刑法第33條第5款則修正為新臺幣1千元以上，以百元
    計算；故關於修正之罰金刑最低度部分，舊法較有利於被告
    。
  (三)被告行為時，商業會計法第71條第1 款規定：被告行為後商
    業會計法亦已修正，於95年5 月24日修正公布，並自公布日
    施行，修正前商業會計法第71條第1 款規定：「商業負責人
    、主辦及經辦會計人員或依法受託代他人處理會計事務之人
    員有左列情事之一者，處5 年以下有期徒刑、拘役或科或併
    科新臺幣15萬元以下罰金：一、以明知為不實之事項，而填
    製會計憑證或記入帳冊者」，修正後商業會計法第71條第1
    款規定：「商業負責人、主辦及經辦會計人員或依法受託代
    他人處理會計事務之人員有下列情事之一者，處5年以下有
    期徒刑、拘役或科或併科新臺幣60萬元以下罰金：一、以明
    知為不實之事項，而填製會計憑證或記入帳冊」，是被告犯
    後法律已有變更，比較新舊法之結果，以舊法有利於被告。
  (四)關於數罪併罰：按數罪併罰，有2裁判以上者，依刑法第51
    條之規定，定其應執行之刑，刑法第53條定有明文。查被告
    行為時，修正前刑法第51條第6 款規定：「數罪併罰，宣告
    多數拘役者，比照前款定其刑期。但不得逾120 日。」修正
    後則規定：「數罪併罰，宣告多數拘役者，比照前款定其刑
    期。但不得逾4 個月。」經新舊法比較結果，修正後刑法並
    非較有利於行為人，依刑法第2 條第1 項前段之規定，仍應
    依修正前刑法第51條第6 款規定，定其應執行之刑。
  (五)綜上法律修正前、後之比較，揆諸前揭最高法院決議及修正
    後刑法第2 條第1 項所定之「從舊從輕」原則，應整體適用
    舊法即被告行為時之法律。
三、論罪科刑：
  (一)核被告所為，係犯商業會計法第71條第1 款以明知為不實之
    事項而填製會計憑證罪，及稅捐稽徵法第47條第1 款、第41
    條之公司負責人為納稅義務人以不正當方法逃漏稅捐罪。製
    作不實會計憑證之行為，原含有業務上登載不實之本質，與
    刑法第215 條之罪屬於法規競合關係，應優先適用商業會計
    法第71條第1 款論處，自不另論以業務登載不實罪（最高法
    院92年度臺上字第6792號、94年度臺非字第98號判決意旨參
    照）。本件2 次填製不實會計憑證之行為，其時間緊接，方
    法相同，各觸犯構成要件相同之罪名，顯係基於概括犯意而
    為，應依修正前刑法第56條連續犯規定各以1 罪論，並依法
    加重其刑。另按納稅義務人以不正方法逃漏稅捐而應予處罰
    之規定，於公司法規定之公司負責人適用之，稅捐稽徵法第
    41條、第47條第1款，分別定有明文；次按稅捐稽徵法第41
    條之罪，依同法第47條規定，係將納稅義務人為公司組織或
    商號之刑事責任，基於刑事政策之考量，於其應處徒刑、拘
    役或罰金範圍內，轉嫁於公司負責人或商業負責人，於此情
    形而受罰之公司負責人或商業負責人，乃屬代罰之性質，其
    既非逃漏稅捐之納稅義務人，當無所謂基於概括犯意逃漏稅
    捐可言，故公司、商號以不正當方法逃漏稅捐，無成立連續
    犯、牽連犯之可能，該公司、商號負責人因而受罰，亦不應
    成立連續犯、牽連犯，是公司、商號1 次逃漏營業稅之行為
    ，即足成立1 次稅捐稽徵法第41條之犯罪，公司、商號如逃
    漏稅捐多次，其負責人應成立多次同法第47條之罪刑，並併
    合處罰之（最高法院83年度台上字第5415號、85年度台上字
    第6065號判決意旨參照）。查起訴書犯罪事實欄所載行為發
    生時，被告係國誠工程企業有限公司（下稱國誠公司）負責
    人，屬公司法第8 條所稱之公司負責人；又查國誠公司有依
    行為時之營業稅法第35條繳納營業稅之義務，而屬稅捐稽徵
    法所稱之納稅義務人，該公司以虛列進項數額之方式先後逃
    漏起訴書附表所示營業稅，業據認定如前，自應分論併罰，
    無從論以牽連犯。
  (二)爰審酌被告一時疏忽、貪圖小利之犯罪動機、目的，本件逃
    漏稅捐之犯罪手段，犯罪所逃漏之營業稅之數額，影響國家
    課稅之正確性及公平性甚鉅，然念其犯後坦承犯行，態度尚
    稱良好，兼衡其生活狀況、品行、智識程度等一切情狀（依
    最高法院95年度第8 次刑事庭會議決議六、 (一)之 意旨，
    修正後刑法第57條之規定，為法院就刑之裁量審認標準見解
    之明文化，非屬法律之變更，無新舊法比較適用之問題），
    量處如主文所示之刑。又按修正前刑法第41條第1 項前段規
    定：「犯最重本刑為5 年以下有期徒刑以下之刑之罪，而受
    6 個月以下有期徒刑或拘役之宣告，因身體、教育、職業、
    家庭之關係或其他正當事由，執行顯有困難者，得以1 元以
    上3 元以下折算1 日，易科罰金。」而被告行為時之易科罰
    金折算標準，依95年7 月1 日修正條文施行前罰金罰鍰提高
    標準條例第2 條前段之規定（該條業經總統於95年5 月17日
    公布刪除，並自95年7 月1 日失效），就其原定數額提高為
    100 倍折算1 日，則被告行為時之易科罰金折算標準，應以
    銀元100 元至300 元折算1 日，經折算為新臺幣後，係以新
    臺幣300 元至900 元折算為1 日；惟修正後之刑法第41條第
    1 項前段則規定：「犯最重本刑為5 年以下有期徒刑以下之
    刑之罪，而受6 個月以下有期徒刑或拘役之宣告者，得以新
    臺幣1,000 元、2,000 元或3,000 元折算1 日，易科罰金。
    」比較修正前後之易科罰金折算標準，依刑法第2 條第1項
    前段之規定，應適用修正前刑法第41條第1 項前段及修正前
    罰金罰鍰提高標準條例第2 條之規定定其易科罰金之折算標
    準。另中華民國96年罪犯減刑條例業於96年7 月4 日公布，
    並於96年7 月16日施行，而被告犯罪均在96年4 月24日以前
    ，依該條例第2 條第1 項第3 款之規定，應減其宣告刑二分
    之一，爰分別為減刑如主文所示，並諭知易科罰金之折算標
    準，再依修正前刑法第51條第6 款規定定應執行刑，並諭知
    易科罰金之折算標準。
  (三)又緩刑係論罪科刑時為促使行為人將來改過遷善，避免再犯
    所設，乃在評價行為人「裁判時」之反社會性，具有社會防
    衛功能，功能上與保安處分相類，與評價行為是否構成犯罪
    及應量處之刑罰時，應考量行為時及裁判時之法律秩序，有
    所不同，故緩刑之宣告與否應以「裁判時」之法律決之，並
    無新舊法律比較適用之問題。詳言之，刑法第74條關於緩刑
    宣告之規定，雖於94年2 月2 日總統令修正公佈，並於95年
    7 月1 日施行，然因緩刑之條件並非針對行為而設，而係著
    重「裁判時」是否合於緩刑之要件，自應直接適用修正後刑
    法第74條之規定（最高法院95年度第8 次刑事庭會議決議參
    照）。查被告前曾因故意犯罪受有期徒刑以上刑之宣告，執
    行完畢後，5 年以內未曾因故意犯罪受有期徒刑以上刑之宣
    告，有臺灣高等法院被告前案紀錄表在卷足稽，此次因一時
    失慮，致罹刑典，事後已坦承犯行，深具悔意，歷此刑事訴
    追之教訓，應知警惕而無再犯之虞，且被告因本件不實發票
    案件，業經稅捐稽徵機關核定連同本稅、罰鍰應補繳30餘萬
    元，且已補繳完畢，有所得稅自動補報稅額繳款書影本存卷
    可參，造成之國庫損害業已填補，且其因自身疏忽已受有適
    當之教訓，本院因認其前開宣告刑以暫不執行為適當，爰予
    宣告緩刑2 年，以勵自新。
四、據上論斷，應依刑事訴訟法第299 條第1 項前段、第273 條
    之1第1項，修正前商業會計法第71條第1 款，稅捐稽徵法第
    41條、第47條第1 款，刑法第2 條第1 項前段、第11條前段
    、第74 條 第1 項第2 款，修正前刑法第56條、第51條第6
    款、第41條第1 項前段，修正前罰金罰鍰提高標準條例第2
    條，現行法規所定貨幣單位折算新臺幣條例第2 條，中華民
    國九十六年罪犯減刑條例第2 條第1 項第3 款、第7 條，判
    決如主文。
五、本案經檢察官翁偉倫到庭執行職務。
中    華    民    國    98    年    1    月    21    日
                  刑事第一庭法  官  王沛雷
以上正本證明與原本無異。
如不服本判決，應於收受送達後10日內向本院提出上訴書狀，其
未敘述上訴之理由者並得於提起上訴後20日內向本院補提理由書
( 均須按他造當事人之人數附繕本)「 切勿逕送上級法院」。
                            書記官  吳尚文
中    華    民    國    98    年    1    月    21     日
附錄本案論罪科刑法條之依據：
商業會計法第71條
商業負責人、主辦及經辦會計人員或依法受託代他人處理會計事
務之人員有下列情事之一者，處5 年以下有期徒刑、拘役或科或
併科新臺幣60萬元以下罰金：
 一、以明知為不實之事項，而填製會計憑證或記入帳冊。
 二、故意使應保存之會計憑證、會計帳簿報表滅失毀損。
 三、偽造或變造會計憑證、會計帳簿報表內容或毀損其頁數。
 四、故意遺漏會計事項不為記錄，致使財務報表發生不實之結果
     。
 五、其他利用不正當方法，致使會計事項或財務報表發生不實之
     結果。
稅捐稽徵法第41條  （逃漏稅捐之處罰）
納稅義務人以詐術或其他不正當方法逃漏稅捐者，處5年以下有
期徒刑、拘役或科或併科新台幣6萬元以下罰金。
稅捐稽徵法第47條  （法人或非法人團體負責人之刑責）
本法關於納稅義務人、扣繳義務人及代徵人應處徒刑之規定，於
左列之人 適用之：
 一、公司法規定之公司負責人。
 二、民法或其他法律規定對外代表法人之董事或理事。
 三、商業登記法規定之商業負責人。
 四、其他非法人團體之代表人或管理人。


司法院資訊處製作；財團法人民間司法改革基金會備份。
